臺灣高等法院民事判決　　　　　　　　 100年度上易字第18號
上　訴　人　 彭燕姬
訴訟代理人　 許美麗律師
　　　　　 　王彩又律師
　　　　　 　張淑美律師
被上訴人　　 鄭文龍
上列當事人間返還押租金等事件，上訴人對中華民國99年12月8
日臺灣新竹地方法院99年度訴字第166 號第一審判決提起上訴，
本院於100 年4 月6 日言詞辯論終結，判決如下：
    主      文
上訴駁回。
第二審訴訟費用由上訴人負擔。
    事實及理由
一、被上訴人起訴主張：
  (一)被上訴人前於民國（下同）93年6 月7 日向上訴人承租門牌
    號碼新竹市○○路97號1 樓，總面積220 坪之房屋（下稱系
    爭房屋），以經營寵物店，兩造並簽訂房屋租賃契約書（下
    稱前租約），約定租賃期間自93年7 月1 日起至98年6 月30
    日止為期5 年，租金前2 年為每月新臺幣（下同）28萬元，
    後3 年為每月30萬元，被上訴人並交付上訴人150 萬元作為
    押租金。嗣該租約期限屆滿前之98年6 月3 日，兩造再次簽
    訂相同內容之房屋租賃契約書（下稱本件租約），惟租期變
    更為自98年7 月1 日至99年6 月30日止為期1 年，租金調整
    為每月22萬元，前租約之押租金則轉作本件租約之押租金，
    被上訴人並開立按月到期面額分別為5 萬元、17萬元之支票
    各12張交付上訴人，作為租金支付。嗣因經濟不景氣影響，
    寵物業盛況不若以往，被上訴人因租金負擔沉重遂於98年 9
    月7 日提前電話告知上訴人98年12月底之後不再續租，並於
    98年9 月29日以存證信函向上訴人表明將提前解約，並請上
    訴人於房屋交還同時，返還上訴人押租金150 萬元暨未到期
    之租金支票。依雙方合約第9條第2項約定，提前解約需在解
    約前3個月提出，被上訴人已於98年9月間提前預告解約，符
    合相關約定。本件租約已經被上訴人於98年12月31日合法終
    止，被上訴人亦於之前拆除對系爭房屋所作之裝潢，將房屋
    騰空返還予上訴人。
  (二)兩造之租賃關係已因被上訴人提前終止，自99年1 月1 日起
    失其效力，上訴人本應將本件租約終止後到期之租金支票返
    還被上訴人，且依本件租約第4 條約定，上訴人應將被上訴
    人交付之押租金150 萬元返還被上訴人，詎上訴人均不返還
    ，更將原作為99年2 、3 月份租金，金額合計44萬元之支票
    4 紙陸續提示兌領。本件租約因提前終止而失效後，被上訴
    人即無繼續支付租金之義務，故上訴人提示兌領上開支票而
    受有44萬元之利益，並無法律上之原因，被上訴人自得依不
    當得利法律關係，請求上訴人返還。另上訴人所指被上訴人
    未拆除系爭房屋之展示櫃及營業櫃檯部分，經被上訴人委請
    2 家工程行進行拆除及清運所需費用之估價，結果分別為
    5 萬2,000 元及5 萬9,500 元，被上訴人同意以估價較高之
    5萬9,500元為準，於上訴人應返還之金額中予以扣抵，嗣後
    ，上訴人已自行從押租金扣抵5萬9,500元之拆除清運費用及
    99 年1、4、5、6月之租金，而於99年7月16日匯款返還被上
    訴人56萬500元，然被上訴人並無給付上訴人99年1、4、5、
    6 月租金之義務，上訴人所為扣抵並無理由，故仍請求上訴
    人返還其餘88萬元之押租金。為此，依押租金契約及不當得
    利之法律關係提起本件訴訟。
  (三)對上訴人抗辯所為陳述：
  1.上訴人雖否認於98年9 月7 日接聽被上訴人提前終止本件租
    約之電話通知，惟依被上訴人提出98年9 月之手機通聯記錄
    所示，被上訴人之手機於98年9 月間確有與上訴人進行通話
    ，足認被上訴人當日有以電話通知上訴人將提前終止本件租
    約。
  2.上訴人又辯稱兩造所訂本件租約，關於第9 條第2 項之約定
    係屬誤植，該等約定係屬無效，被上訴人不得依該約定主張
    提前終止租約云云，被上訴人予以否認。本件租約共簽立二
    份內容相同、格式不同之書面契約，其中一份約定租金為5
    萬元，另一份約定租金為17萬元，均係上訴人所提供，且二
    份合約之第9 條第2 項均有得提前終止租約之相同約定，上
    訴人辯稱該約定係誤植云云，顯不足採。
  3.上訴人辯稱被上訴人以98年9 月29日之存證信函通知上訴人
    終止租約時，承租未滿1 年，不符合系爭租約第9 條第2 項
    約定提前終止租約時需承租滿1 年以上之要件云云，被上訴
    人否認之。兩造對於本件租約僅有1 年期限均無異議，既然
    本件租約之租期僅有1 年，約定須租滿1 年方能解約，顯然
    無法實現，應認為該部分失去效力，宜解釋為僅須於3 個月
    前提出，較符合現實狀況；至於所謂3 個月之起算，應是提
    出解約請求須滿3 個月方生解約效力，被上訴人於98年9 月
    29日提出解約要求，並於98年12月31日解約，並無違反約定
    ，況上訴人認為租滿3 個月才能提出，亦即認同確有提前解
    約之情形存在。縱認本件租約第9 條第2 項之約定係認為須
    承租滿1 年始能提前解約，惟本件租約為前租約之續約，租
    賃期間應與前租約合併計算，則本件自前租約之租賃成立時
    起算，被上訴人承租之期限已滿5 年半，合於上開約定中需
    承租滿1 年以上之要件，則被上訴人以上開存證信函通知上
    訴人終止租約時，已合乎本件租約第9 條第2 項之約定。
  4.上訴人辯稱依本件租約第9 條第2 項約定終止租約時，除應
    於終止租約前3 個月先行提出外，並應於欲終止租約時再為
    終止租約之意思表示，方生終止之效力云云，被上訴人予以
    否認。依上開條文之文義內容，被上訴人僅需於欲終止租約
    前3 個月，向上訴人預為終止之意思表示，本件租約即於3
    個月後自動發生終止效力，無需被上訴人再向上訴人為第二
    次終止之意思表示。況上訴人於接獲被上訴人終止租約之通
    知後，其後已在系爭房屋之外牆懸掛招租之廣告布條，布條
    上之聯絡電話，為上訴人設籍與經營之飯店電話，足認上訴
    人承認本件租約已終止。是上訴人上開所辯不足採。
  5.上訴人雖辯稱其廣告布條懸掛在2 樓出入口，係針對系爭建
    物之2 、3 樓招租，不包括被上訴人承租之1 樓云云，被上
    訴人否認。依該廣告布條上記載「本棟樓出租」之文義，可
    知系爭房屋招租之部分，除2 、3 樓外，也包含1 樓之店面
    ，況系爭房屋2 樓之牆壁，本係供一樓店面設置招牌之用，
    現已由上訴人清理完畢，足認上訴人承認本件租約已經終止
    ，並有將系爭房屋之1 樓予以招租之意思，又該廣告貼於2
    、3 樓間，並非意指僅欲出租該樓層，其實是因張貼於高處
    較容易吸引他人發現，更具廣告效果，不容上訴人巧辯推卸
    。上訴人一方面將系爭房屋之1 樓店面對外招租，一方面又
    主張本件租約之存在，欲向被上訴人繼續收取租金，顯然違
    反誠信原則。
  (四)爰求為(1)上訴人應給付被上訴人88萬元及自起訴狀送達次日
    起至清償日止，按年息5%計算之利息；(2)上訴人應給付被上
    訴人44萬元之判決，並願供擔保，請准宣告假執行。
二、上訴人則辯稱：
  (一)被上訴人主張其於98年9 月7 日以電話通知上訴人，將提前
    於98年底終止本件租約云云，上訴人並未接到此電話，被上
    訴人應證明此部分主張。
  (二)兩造簽訂前租約時，因租期長達5 年，被上訴人表示希望能
    保留提早終止租約之彈性，經上訴人同意後，於前租約之契
    約書加入第9 條第2 項之特約事項「乙方（即被上訴人）若
    有意提前解約租賃時，需滿1 年以上，在解約前3 個月提出
    」，嗣於前租約5 年租期屆至後，因被上訴人欲繼續承租，
    兩造遂另行簽立本件租約，約定租期為1 年，租金降為22萬
    元，但兩造間並未有被上訴人得提前終止租約之合意，雖仍
    有與前租約相同之第9 條第2 項約定，惟係因兩造直接以與
    前租約書面內容相同之房屋租賃契約書作為書面簽約，漏未
    刪除契約書內第9 條第2 項之約定所致，此由系爭租約之租
    賃期間僅有1 年，該條卻約定租期需滿1 年後始得提前終止
    ，二者相矛盾之情即可得證。故本件租約第9 條第2 項實係
    誤植而無效，非屬兩造就本件租約達成之合意內容，被上訴
    人不得依該條約定主張提前終止。縱認本件租約第9 條第2
    項之約定並非誤植，仍構成租約之內容，惟依該條約定，被
    上訴人應承租滿1 年以上並於3 個月前提出，始能提前終止
    租約，然本件租約於98年7 月1 日生效，迄98年9 月29日被
    上訴人以存證信函通知欲終止租約時，尚不滿3 個月，顯與
    上開第9 條第2 項之約定不符，是被上訴人主張其已依上開
    條款合法終止本件租約云云，顯不可採。
  (三)被上訴人雖主張本件租約為前租約租賃期間延長之約定，係
    前租約之續約，故其提出終止本件租約之要求時，應加計前
    租約之租賃期間，實已承租滿5 年半，符合本件租約第9 條
    第2 項應承租滿1 年以上始得提前終止租約之約定云云，上
    訴人予以否認。查前租約及本件租約係兩個獨立租約，此參
    二租約之租期、租金等重要租賃條件皆不同，又係分別簽立
    租賃契約書等情即可證之。且前租約之租賃期間即將屆滿時
    ，上訴人本無繼續出租之意思，經被上訴人一再要求，上訴
    人才同意與被上訴人重新簽訂租約，將系爭房屋再出租予被
    上訴人，另從被上訴人於99年3 月15日庭期中表示：「因為
    當時景氣的關係，營運已經不太好，怕一次簽5 年沒有彈性
    ，所以我才要求改訂為1 年」等語，亦可知兩造係另外簽訂
    本件租約，而非直接將前租約延長。倘本件租約是前租約之
    延續，被上訴人本可主張其已承租達5 年之久而可依第9 條
    第2 項約定提前終止租約，何來其所擔心「一次簽5 年沒有
    彈性」之問題！又本件租約只要約定乙方（即被上訴人）若
    有意提前解約租賃時，在解約前3 個月提出即可，何須畫蛇
    添足記載「需滿1 年以上」，在解約前3 個月提出？由此益
    見前、後二租約係兩個獨立之租約，本件租約並非前租約之
    延長。至於上訴人於前租約屆期後未返還押租金，僅係上訴
    人將前租約之押租金直接移作本件租約之押租金，以簡化給
    付過程，自不得以此認為本件租約係前租約之延長。
  (四)再者，依本件租約第9 條第2 項約定，被上訴人若有意提前
    終止租約，除應承租滿1 年以上外，應於欲終止租約時之前
    3 個月先行提出、告知上訴人，其後並應於3 個月後欲終止
    租約時，再對上訴人為終止租約之意思表示，始生合法終止
    租約之效力。被上訴人雖以上開存證信函提出終止租約之要
    求，但未於提出終止租約之要求3 個月後，再向上訴人為終
    止租約之意思表示，故縱令被上訴人符合承租滿1 年以上之
    要件，而得提出終止租約之要求，惟被上訴人並未於3 個月
    後，欲終止租約時，再為終止租約之意思表示，故兩造間就
    本件租約之租賃關係仍繼續存在，上訴人不負返還押租金之
    責，且被上訴人仍有給付租金之義務。是被上訴人於租賃關
    係存續中請求上訴人返還押租金及上訴人已受領之租金，自
    無理由。
  (五)至於被上訴人主張上訴人於本件租約自99年1 月起因終止而
    失效後，即在系爭房屋外牆，懸掛對外招租之廣告布條，足
    認上訴人業已承認兩造間之本件租約消滅，惟上訴人於本件
    訴訟中卻又為相反之主張，顯然違反誠信原則云云，上訴人
    予以否認。上訴人承租之系爭房屋，僅該房屋之1 樓店面，
    2 、3 樓部分無人承租，上訴人所懸掛之出租廣告布條，則
    係懸掛在該房屋之2 、3 樓出入口上方，以招租2 、3 樓部
    分，與系爭房屋1 樓房屋之出入口相距甚遠，上訴人該招租
    之廣告布條與被上訴人承租之1 樓店面並無任何關係，亦不
    能據此認定上訴人已承認兩造間之本件租約已消滅。退步言
    ，出租人於租期即將屆滿而承租人不願繼續承租時，於租賃
    物懸掛出租布條，以便租期屆滿後可順利銜接繼續出租他人
    ，亦屬常態，縱認上訴人之招租布條係就系爭房屋1 樓部分
    招租，亦無法逕予推論本件租約已經終止。被上訴人上開主
    張，實無足採。
  (六)另被上訴人主張其已將系爭房屋騰空回復原狀並將鑰匙寄還
    上訴人，系爭房屋已非其可支配之範圍云云，上訴人予以否
    認。被上訴人雖已自系爭房屋遷出並將該房屋之鑰匙以雙掛
    號寄還上訴人，惟上訴人收受後認兩造間之租約尚未合法終
    止，故又將鑰匙以雙掛號寄送被上訴人，然被上訴人拒收，
    致系爭房屋之鑰匙仍留存在上訴人處，此亦經被上訴人自承
    在案。是被上訴人以其未保管鑰匙，逕推論本件租約於98年
    12月31日即已終止云云，實無可採。且被上訴人並未將其就
    系爭房屋所施作之全部隔間、展示櫃及營業櫃檯拆除回復原
    狀，而本件租約業於99年6 月30日屆滿，上訴人曾函催被上
    訴人於99年7 月5 日將系爭房屋回復原狀，逾期將逕自押租
    金中扣抵回復原狀之費用（未免訴訟勞費，上訴人同意以被
    上訴人主張數額5萬9,500元作為回復原狀之費用），惟被上
    訴人並未如期回復原狀，上訴人遂自押租金150 萬元扣抵被
    上訴人未給付之99年1、4、5、6月租金共88萬元及回復原狀
    費用5萬9,500元後，於99年7月16日將56萬500元匯入被上訴
    人之帳戶。
  (七)「押租金在擔保承租人租金之給付及租賃債務之履行，在租
    賃關係消滅前，出租人不負返還之責」、「押租金之主要目
    的在於擔保承租人履行租賃義務，故租賃關係消滅後，承租
    人如有欠租或其他債務不履行時，其所交付之押租金，發生
    當然抵充之效力。而於抵充後，猶有餘額，始生返還押租金
    之問題」，最高法院83年台上字第2108號判例及87年台上字
    第1631號裁判意旨可資參照。本件被上訴人主張提前於98年
    12月31日終止系爭租約，於法未合，本件租約於99年6 月30
    日始到期，於租賃關係存續中，上訴人自不負返還押租金之
    責，且被上訴人仍有依約給付99年1 至6 月每月租金22萬元
    之義務，而上訴人所提示之4 張支票，係被上訴人預先提供
    予上訴人用以支付99年2 、3 月之租金，上訴人將之提示以
    取得租金合計44萬元，依法有據，被上訴人請求上訴人返還
    ，並無理由；另上訴人僅取得99年2 、3 月之租金，上訴人
    自得於押租金中扣抵99年1 月及4 至6 月之租金合計88萬元
    ，是被上訴人請求上訴人返還押租金88萬元，亦無理由。且
    本件租約於99年6 月30日到期後，上訴人已就原押租金150
    萬元扣抵上開88萬元租金及被上訴人同意支付之回復原狀費
    用5 萬9,500元，並將餘額56萬500元返還被上訴人。是被上
    訴人請求上訴人返還押租金及上訴人已受領之租金，均無理
    由等語。
三、原審為上訴人敗訴之判決，並為准、免假執行之宣告，上訴
    人不服，提起上訴，其上訴聲明為：(一)原判決廢棄；(二)前項
    廢棄部分，被上訴人在第一審之訴及假執行聲請均駁回。被
    上訴人則於本院答辯聲明：上訴駁回。
四、查被上訴人曾於93年7 月起向上訴人承租系爭房屋，雙方約
    定租期5 年，前2 年每月租金為28萬元，後3 年之租金為每
    月30萬元，押租金150 萬元，被上訴人已交付押租金150 萬
    元予上訴人，該租約期滿後，雙方再簽訂相同內容之本件租
    約，租期變更為1 年，即自98年7 月1 日至99年6 月30日止
    ，租金調整為每月22萬元，並將前租約之押租金轉作本件租
    約之押租金，被上訴人並開立合計24張，面額分別為5 萬元
    、17萬元之支票各12張交付予上訴人，作為本件租約租金之
    支付。被上訴人嗣於98年9 月29日寄發存證信函予上訴人，
    表明「提前於同年12月底終止系爭租約，於屆滿日欲遷讓返
    還系爭建物予上訴人，並要求上訴人屆時應返還押租金150
    萬元及未到期之租金票據予被上訴人」之意思，上訴人已收
    受上開存證信函。之後被上訴人於98年12月31日前搬離系爭
    房屋，並將該房屋鑰匙郵寄上訴人，上訴人收受該鑰匙後，
    固再寄回被上訴人，惟遭被上訴人拒收而退回，目前該鑰匙
    係在上訴人處。惟被上訴人返還系爭房屋時，並未拆除其於
    系爭房屋1 樓所施作之展示櫃、營業櫃，但兩造同意拆除費
    用5 萬9,500 元自押租金中扣除，上訴人不再要求被上訴人
    拆除隔間、展示櫃、營業櫃，上訴人已於99年7 月16日匯款
    返還被上訴人56萬500 元。而上訴人就被上訴人起訴狀附表
    二編號3 至6 號所示之支票（係被上訴人為支付99年2 月、
    3 月租金所預先提供予上訴人）已提示兌領，合計共44萬元
    ，並於99年3 月6 日在系爭房屋通往2 樓之出入口上方懸掛
    「本棟樓租0000000 」之招租廣告布條等情，為兩造所不爭
    （見本院卷第46頁100年4 月6日言詞辯論序筆錄），並有支
    票明細、房屋租賃契約書、照片、工程估價明細、估價單、
    匯款單等在卷可考（見原審訴字卷第6 至18頁、第40至47頁
    、第54至57頁、第87頁、第89至第90頁、第127至131頁、第
    139頁及本院卷第29至30頁），應堪信為真實。
五、至於被上訴人主張伊在98年年9 月7 日曾以電話告知上訴人
    ，表示欲提前終止本件租約，復在98年9 月29日寄發存證信
    函予上訴人，表明提前於同年12月底終止租約，均符合本件
    租約第9 條第2 項提前終止租約之約定，此後本件租約即已
    失效，上訴人除應依本件租約第4 條約定返還押租金88萬元
    外，尚應依不當得利規定返還溢收之租金44萬元一節，則為
    被上訴人所否認，並以前詞置辯，是本件應探究者在於：(一)
    本件租約第9 條第2 項之約定內容是否為誤植而不生效力？
    如非誤植，被上訴人提前終止租約，是否已符合該約定之要
    件而生合法終止之效力？(二)被上訴人有無於98年9 月7 日以
    電話告知上訴人，欲提前終止本件租約？(三)本件租約是否自
    99年1 月1 日起已經被上訴人合法終止而失效？
六、經查：
  (一)按「定有期限之租賃契約，如約定當事人之一方於期限屆滿
    前，得終止契約者，其終止契約，應依第450 條第3 項之規
    定，先期通知」，民法第453 條定有明文。又「解釋意思表
    示，應探求當事人之真意，不得拘泥於所用之辭句」，民法
    第98條亦有明定；而「解釋當事人所立書據之真意，以當時
    之事實及其他一切證據資料為其判斷之標準，不能拘泥字面
    或截取書據中一二語，任意推解致失真意」，復經最高法院
    著有19年上字第28號判例足供參照。
  (二)被上訴人曾於93年7 月起向上訴人承租系爭房屋1 樓，雙方
    約定租期5 年，前2 年每月租金為28萬元，後3 年之租金為
    每月30萬元，押租金150 萬元，被上訴人已交付押租金150
    萬元予上訴人，該租約期滿後，雙方再簽訂相同內容之本件
    租約，租期變更為1 年，即自98年7 月1 日至99年6 月30日
    止，租金調整為每月22萬元（分立為月租5 萬元與月租17萬
    元之 2份房屋租賃契約書），並將前租約之押租金轉作本件
    租約之押租金等情，為兩造所不爭執，且有93年6月7日房屋
    租賃契約書1份、98年6月3日房屋租賃契約書2件在卷可稽（
    見原審卷第40至43頁、第11至17頁），自堪信為真實。而所
    謂租賃，係指當事人約定一方以物租與他人使用、收益，他
    方支付租金之契約（民法第421條第1項規定參照），有關租
    金、租期等事項，自屬租賃契約重要之點，如租金、租期均
    已變更，除當事人間另有特別約定外，應認屬各自獨立之不
    同租賃契約，而非係同一租賃契約之延續。兩造前於93年 6
    月7日定有前租約，約定租期自93年7月1日至98年6月30日止
    共5 年，租金前2 年每月28萬元，後3 年每月30萬元，嗣於
    前租約即將屆滿前之98年6月3日，兩造重新議定租賃條件，
    就系爭房屋1樓另行簽訂本件租約，約定租期自98年7月1日
    起至99年 6月30日止共 1年，租金降為22萬元（分立為月租
    5萬元與月租17萬元之2份房屋租賃契約書），租金與租期均
    與前租約有所不同，且係另行簽訂房屋租賃契約書，兩造復
    無約定本件租約為前租約之延續，則應認本件租約與前租約
    為各自獨立之契約，並非前租約之續約，是上訴人主張本件
    租約為前租約之續約云云，尚無可採。
  (三)關於兩造如何簽訂租約一節，上訴人於原審陳稱「租約確實
    是被告（即上訴人）提供，讓原告（即被上訴人）簽的」、
    「兩造是直接以前租約之租約格式來簽定後租約」、「在簽
    署後租約時，沒有約定何種情形可提前終止契約」等語，且
    對於被上訴人所主張「簽署後租約時，只有修改租金、租期
    ，沒有特別討論其他的」等情，並未爭執（見原審卷第80頁
    背面、第141 頁背面），足認前租約與本件租約內容均係由
    上訴人擬定後，交由被上訴人簽署。且本件租約係以前租約
    為底稿，兩造簽署本件租約時，除更改租金、租期外，即未
    就其餘事項進行討論。按租賃契約當事人關於租賃條件之合
    意，不以明示為必要，倘依當事人簽約過程或其他相關事證
    ，已堪認有默示合意存在，雙方即應受該合意之拘束。兩造
    既於前租約租期即將屆滿前，同意以前租約之相同內容為底
    稿另訂本件租約，以致本件租約除租金、租期以外之其餘租
    賃條件均與前租約內容相同，則兩造對於當時所未討論之事
    項，衡諸常情，應有沿用前租約約定之默示合意存在，不得
    謂兩造所未討論者，例如租賃契約書第5條之稅金、第6條之
    租賃限制、第7條之危險負擔、第8條之違約處罰等事項，均
    非兩造合意之內容。又被上訴人承租房屋以經營寵物店為業
    ，上訴人則出租房屋以賺取租金，足見兩造均為具備相當智
    識經驗之人，對於前租約之租賃條件，既經討論後同意受其
    拘束，復沿用前租約之內容為本件租約之約定，且均已簽名
    、用印，亦應認兩造對於本件租約書所載內容已然暸解同意
    。再者，上訴人不否認於99年3月6日在系爭房屋通往2 樓出
    入口上方懸掛「本棟樓租0000000 」字樣之招租廣告布條，
    而當時系爭房屋1 樓已經騰空，2、3樓亦無出租，此經上訴
    人陳明在卷，而所謂「本棟樓」，客觀上當指整棟建物而言
    ，上開招租布條出租之範圍，自應認有包含1 樓房屋部分。
    而本件租約原定租期係至99年6月30日止，上訴人於99年3月
    6日即懸掛上開招租廣告，距租期屆滿日尚有將近4個月時間
    ，若非上訴人當時主觀上肯認本件租約已經終止，當不致在
    租期屆滿前4個月即懸掛出租該1樓之布條。至於上訴人辯稱
    其係為使本件租約租期屆滿後可順利銜接繼續出租他人始懸
    掛上開布條云云，自懸掛時機觀之，顯不合常情，並不足採
    。是以上訴人於被上訴人提前終止租約後，於原定租期屆滿
    近4 個月即另行招租之情，應堪認上訴人於被上訴人表示終
    止租約後，主觀上已認本件租約業經終止。準此以觀，上訴
    人對於本件租約第9條第2項提前終止租約之約定，顯有認知
    與同意。而依本件租約第9條第2項所載：「乙方（即被上訴
    人）若有意提前解約租賃時，需滿1年以上，在解約前3個月
    提出」之文義，亦可知兩造對於「承租人得提前終止租約」
    （該約定雖採「解約」之用語，然依常情兩造應無欲使已經
    發生之租賃關係一概消滅之意思，故上開解約之用語，應認
    係「終止契約」之意思），已有合意，上訴人辯稱兩造並無
    「承租人得提前終止租約」之約定云云，並非可採。至於本
    件租約之租期僅為1 年，上開第9 條第2 項卻約定承租人如
    有意提前終止租約，「需滿1 年以上」，兩者顯有矛盾不能
    併存。惟若貫澈提前終止租約需租滿1 年之要件，該提前終
    止權之約定顯將形同虛設。此與上訴人肯認被上訴人提前終
    止租約之事實，顯不相侔，應非上訴人諦約時之真意。是綜
    核上情，以兩造簽訂本件租約之歷程及上訴人提前終止租約
    後被上訴人於原定租期未滿前即另行招租等情觀之，應堪認
    兩造就提前終止本件租約之約定，僅有需於終止前3 個月提
    出之要件，而無以「需滿1 年以上」為合意之內容。則原告
    行使提前終止權，只需符合該條項所定「在終止前3 個月提
    出」之要件，當即發生終止之效力。
  (四)然被上訴人主張其於98年9 月7 日曾先以電話通知上訴人將
    提前於98年底終止本件租約云云，為上訴人所否認，自應由
    被上訴人就此負舉證之責。被上訴人雖提出通聯紀錄證明其
    上開主張，惟該紀錄只顯示通話日期、通話號碼、通話秒數
    及費用，並無通話內容之記載（見原審卷第102 頁），自難
    據以證明被上訴人有向被上訴人表示將於98年底終止本件租
    約之事實，被上訴人復未舉其他證據以實其說，則其上開主
    張，應不足採。
  (五)但被上訴人於98年9 月29日寄發存證信函予上訴人，表明「
    提前於同年12月底終止系爭租約，於屆滿日欲遷讓返還系爭
    房屋予上訴人，並要求上訴人屆時應返還押租金150 萬元及
    未到期之租金票據予被上訴人」之意思，上訴人已收受該存
    證信函，既為兩造所不爭，且有該存證信函附卷可佐（見原
    審卷第19-21 頁），而上訴人於函覆被上訴人上開信函時，
    稱「台端98年9 月29日存證信函敬悉」等語，有該信函在卷
    可稽（見原審卷第22頁），且原審認上訴人係於98年10月 1
    日前即收受上訴人之存證信函，上訴人於上訴時亦未爭執否
    認，可見上訴人係在98年10月1 日前即已收受上開存證信函
    。則上訴人既於98年10月1 日前，向被上訴人表示將於98年
    12月31日終止租約，依本件租約第9條第2項所定提前終止租
    約應於終止前3個月提出之約定，本件租約應自被上訴人表
    示終止後3個月，即99年1月1日起，發生終止之效力。
  (六)雖上訴人另辯稱被上訴人應於98年9月29日以存證信函表明
    提前終止租約之3 個月後，再度向上訴人表明終止租約之意
    思表示云云，惟不但為被上訴人所否認，且遍觀本件租約，
    亦無類此之約定，而終止權之行使，非不得以將來特定日期
    為終止日，只要不逾終止權約定範圍，並不妨礙終止之效力
    ，本件租約既約定「承租人若有意提前終止租約時，需在終
    止前3 個月提出」，則被上訴人於98年10月1 日前以上開存
    證信函向上訴人表示於98年12月31日終止本件租約，當認
    本件租約自99年1 月1 日起，即發生終止之效力，並無須上
    訴人另於預定之終止日再為終止之表示，是上訴人此部分所
    辯，亦非有據。
七、綜上論述，本件租約自99年1 月1 日起，即因被上訴人提前
    終止而向後失其效力，上訴人自不得再向被上訴人收取99年
    1 月至6 月之租金，或從押租金中予以扣抵各該月份租金。
    則上訴人提示兌領被上訴人欲付之99年2 月、3 月租金支票
    共計44萬元，自屬無法律上原因而受利益。其逕自被上訴人
    交付上訴人之150 萬元押租金中扣抵88萬元作為99年1 月、
    4 月至6 月之租金，亦不生抵銷之效力。是上訴人依民法第
    179 條「無法律上之原因而受利益，致他人受損害者，應返
    還其利益。雖有法律上之原因，而其後已不存在者，亦同」
    之不當得利規定，請求被上訴人返還所兌領之支票金額44
    萬元，及依本件租約第4 條關於押租金應於交還租屋時返還
    之約定，請求被上訴人返還押租金88萬元，即無不合。末按
    給付有確定期限者，債務人自期限屆滿時起，負遲延責任；
    遲延之債務，以支付金錢為標的者，債權人得請求依法定利
    率計算之遲延利息；應付利息之債務，其利率未經約定，亦
    無法律可據者，週年利率為百分之五，民法第229 條第1 項
    、第233條第1 項前段、第203條定有明文。從而，被上訴人
    提起本訴，求為判決：(一)上訴人應給付被上訴人88萬元及自
    起訴狀送達次日即99年1 月20日起至清償日止，按年息5%計
    算之利息；(二)上訴人應給付被上訴人44萬元，為有理由，應
    予准許。又兩造分別於原審陳明願供擔保，請准宣告假執行
    及免為假執行，經核亦無不合，亦應准許。是則原審判命上
    訴人如數給付，並為准、免假執行之宣告，於法並無違誤。
    上訴意旨指摘原判決不當，求予廢棄改判，為無理由，應予
    駁回。
八、本件事證已臻明確，兩造其餘攻擊或防禦方法，核與本判決
    結果不生影響，爰不一一論述。
九、據上論結，本件上訴為無理由，依民事訴訟法第449 條第1
    項、第78條，判決如主文。
中　　華　　民　　國　 100　　年　　4 　　月　　20　　日
　　　　　　　　　民事第十九庭
                      審判長法　官  魏麗娟
　　　　　　　　　　　      法　官  吳麗惠
　　　　　　　　　　　      法　官  黃明發
正本係照原本作成。
不得上訴。
中　　華　　民　　國　 100　　年　　4 　　月　　21　　日
　　　　　　　　　　　　　　書記官  顧哲瑜
